【裁判字號】    90,上更(二),607
【裁判日期】    901025
【裁判案由】    貪污治罪條例等
【裁判全文】
臺灣高等法院刑事判決                  九十年度上更(二)字第六七號
    上  訴  人
    即  被  告  丁○○○
    選任辯護人  黃鈺華
右上訴人，因貪污治罪條例等案件，不服台灣基隆地方法院，八十五年度訴字第三一
九號，中華民國八十五年十月二日第一審判決（起訴案號：台灣基隆地方法院檢察署
八十五年度偵字第二四五三號）提起上訴，經判決後，由最高法院第二次發回更審，
本院判決如左：
    主  文
原判決撤銷。
丁○○○無罪。
    理  由
一、公訴意旨略以：被告丁○○○係係財政部基隆關稅局出口組驗貨課稽核，負責出
    口貨物查驗工作，為依據法令從事公務之人員。緣於民國八十四年十一月三日台
    北市培仁股份有限公司委託基隆市雄風報關有限公司代為申報出口多批關係企業
    南亞塑膠股份有限公司生產之貨品時，其中一批（報單號碼：AA/84/6754/0914
    ）經財政部基隆關稅局出口組抽中應驗並指派丁○○○負責查驗，謝員於翌日查
    驗時發現貨品有南亞塑膠股份有限公司之商標，而報單係申報無商標，謝員明知
    依規定本應將未報商標情事註記於報單上，俾利業務課依關章處罰，惟其趁機索
    賄，竟違背職務隱匿此一有商標之事實，不予簽報，逕行在該出口報單上挑認為
    無商標，並將該職務上作成但內容不實之公文書，轉送業務課核准放行。謝員於
    完成上開違背職務之行為後，即出於為取得上開違背職務行為之對價，私下向雄
    風報關有限公司職員甲○○表示，略以：未報商標簽報上去將處罰新台幣（下同
    ）六千元，我不簽報讓貨通關，希望貨主支付三千五百元。王某回報關公司後，
    即將上情告知公司內負責與客戶連繫之職員丙○○，陳女再將未報商標將罰六千
    元及可私下付款三千五百元予關員擺平之事電告培仁股份有限公司職員乙○○，
    因張某認為渠公司出口之貨物本來就有南亞之標誌，且多年來均有，錯不在己而
    予推拒；同年月六日謝員復以電話通知雄風報關有限公司，要職員戊○○轉告甲○○與其見面，當面處理未報商標之事，王某當面告知謝員培仁股份有限公司不
    願支付這筆錢後，謝員始作罷，因認被告丁○○○涉犯貪污治罪條例第四條第一
    項第五款之對於違背職務之行為要求賄賂罪嫌及刑法第二百十三條之公務員明知
    為不實之事項登載於職務上所掌之公文書罪嫌云云。
二、按犯罪事實應依證據認定之，無證據不得推定其犯罪事實，又不能證明被告犯罪
    者，應諭知無罪之判決，刑事訴訟法第一百五十四條、第三百零一條第一項分別
    定有明文。而認定犯罪事實所憑之證據，雖不以直接證據為限，間接證據亦包括
    在內，然而無論直接或間接證據，其為訴訟之證明，須於通常一般之人均不致有
    所懷疑，而得確信真實之程度者，始得據為有罪之認定，倘其證明尚未達到此一
    程度，而有合理之懷疑存在時，無從為有罪之確信，即應為無罪之判決（參照最
    高法院七十六年台上字第四九八六號判例）。查公訴人認被告丁○○○涉有右揭
    罪嫌，無非係依據證人甲○○、丙○○、戊○○、乙○○等人在法務部調查局航
    業海員調查處之供詞及相關通話監譯資料、培仁股份有限公司出口報單等在卷可
    參，而培仁股份有限公司委託基隆市雄風報關有限公司代為申報出口之貨品，其
    中報單號碼 ：AA/84/6754/0914係被告負責查驗，該報單係申報無商標，被告在
    該出口報單上亦挑認為無商標等情為其論據。惟訊據上訴人即被告丁○○○矢口
    否認有違背職務要求賄賂及於職務上所長公文書登載不實之犯行，辯稱：當天十
    二件貨物經指示查驗五件，係培仁公司所有，委託雄風報關公司報關出口，而培
    仁公司為南亞塑膠公司之子公司，伊查驗時，確實未發現商標，但覺得南亞塑膠
    公司為一極具規模且為正當經營之公司，其出口之貨物，應不致無商標，乃心感
    疑惑，但認為該公司之貨品應無問題，故仍予放行，然海關機動組隨時可能複查
    ，怕忙中有錯，為期慎重確認起見，乃於隔二日即星期一打電話通知雄風報關公
    司承辦人員到海關辦公室確認沒有商標部分之正確性，並順便提醒其注意，以免
    受罰，絕未向該報關公司，索取任何財物，亦無登載不實，完全是海調處人員預
    設立場，嫁禍於人，伊係無辜被冤枉，請查明事實真象云云。查被告丁○○○固
    有於八十四年十一月六日打電話給雄風報關公司，而由該公司職員戊○○接聽之
    事實，並據證人戊○○供明在卷，且有通話監譯資料在卷可參（見調查處偵訊卷
    第三二頁），然查被告無論在調查處調查時或與戊○○通話之監譯資料上均未表
    示要求貨主私下付三千五百元擺平之事，至證人丙○○於調查處調查時雖供證本
    件出口報單有商標而未申報，經海關查獲，依海關規定要罰六千元，並且不能出
    口，如果私下請關員幫忙，不在報單上註記，使該批貨能順利出口，則要付關員
    三千五百元，伊乃依此轉告貨主之業務員乙○○，但貨主表示錯不在他們，不願
    支付該筆款項，伊據此轉告甲○○等語。而證人丙○○與乙○○間之通話內容，
    亦有提及若申報出口之資料有錯誤，海關簽上去最少罰六千元，如果私底下講的
    話三千五百元等語（見調查處偵訊卷第三二頁）。惟證人丙○○此所述之三千五
    百元，並非經由被告所示知，嗣證人丙○○對三千五百元乙事，亦澄清「我是希
    望由我公司負責二千五百元，他們（貨主）負責三千五百元之罰鍰」，而證人乙○○於偵查時證稱丙○○所說的三千五百元，伊不解其意云云（見偵查卷第十一
    頁背面），足證丙○○向培仁股份有限公司乙○○所說係其個人推測之詞，與被
    告無關。至證人甲○○（雄風報關公司負責基隆關現場之職員）於調查處調查時
    雖證稱伊去找丁○○○時，謝某告訴伊這種情形，他若簽報上去，依規定要罰六
    千元，但他未簽報而讓貨物通關，希望貨主能給他三千五百元云云。然查證人甲○○係經由戊○○之轉告而前往基隆關稅局找被告洽談本件貨物出口商標之事，
    被告並無向戊○○提及要三千五百元，而被告亦堅詞否認曾向甲○○索取三千五
    百元，嗣證人甲○○及丙○○於原審法院審理時、本院前審調查時及本院本審調
    查時均證稱被告並無索取三千五百元乙事（見原審卷第六七頁至第六八頁、本院
    上訴卷第三四頁、上更(一)卷第五三頁、本院九十年九月七日及九月二十八日訊問
    筆錄）。且查被告就本件出口貨物，既早於驗貨時悉數予以挑認，並經放行出口
    ，又豈有事後始向報關公司表明上情並補行索賄之理？顯與常情有違，是被告始
    終否認有就本件貨物之出口而向雄風報關公司人員索取三千五百元之情事，而亦
    查無何確切證據足資證明被告曾向雄風報關公司人員表示要求給付三千五百元，
    被告所辯並無何違背職務藉端勒索財物之犯行云云，應堪採信。至被告於調查處
    調查時固供承貨主在報單上未申請商標，而驗貨關員在查驗時有看到商標，一定
    要據實簽註在報單上。在查驗這批貨時因貨物件數很多，我只看到有極少數貨物
    包裝上有南亞塑膠公司的商標，而該公司係大公司，它的商標不會涉及仿冒行為
    ，我不忍心把商標簽註在報單上，讓貨物無法順利出口，所以我就讓該貨品過關
    ，到了星期一，我就打電話給雄風報關公司的職員，表示這批貨南亞商標的問題
    ，若簽出來要罰六千元，而當時我的意思是向該報關公司表示有做人情給他們。
    我沒向報關公司索取任何好處，當時我只是看到一點點有南亞商標，不能把它簽
    死，所以我就跟雄風報關公司講這一點點商標，我有看到，讓東西過關，順便跟
    他們說一說，讓他們知道我有幫忙，沒有刁難他們，而且我認為這一小部分商標
    也不能代表全部的貨都有商標等語（見調查處偵訊卷第二頁至第四頁）。而證人
    甲○○調查處調查時供述「謝員（即被告丁○○○）打電話到雄風報關行表示來
    貨申報無商標，實際來貨有商標，．．．但他未簽報上去．．．而讓來貨通關。
    」（見同上卷第十二頁正面）暨證人戊○○於調查處訊問時證稱：「八十四年十
    一月六日當天確有乙位自稱出口組驗貨課的謝姓關員，以電話向我提及本公司申
    報之貨品未申報南亞之商標（BRAND)，簽報出來要罰六千元，要我通知王員（指
    甲○○）」等語，又證人丙○○在該調查處之供詞亦大致相同（見同上調查處偵
    訊卷第十七頁、第二八頁）。嗣證人丙○○於檢察官偵查時被訊以：「電話中有
    告知他（按指培仁股份有限公司乙○○）申報無商標，海關查到有南亞商標之事
    ？」，答：「是。」，與乙○○結證稱：「他（指丙○○）說貨物上有商標，但
    文件打無商標要罰款，我叫他直接「找南亞」云云（見偵查卷第十頁背至第十一
    頁背面），茲依證人甲○○、戊○○及丙○○三人之證詞，渠等未據指述本件出
    口貨物確有南亞之商標，而雄風報關公司申報出口時未申報南亞之商標，依證人
    甲○○、戊○○及丙○○三人上揭所供，乃係經由被告處獲悉申報出口之貨物上
    有南亞之商標，渠等亦未確知系爭申報出口之貨物究是否確有南亞之商標。而所
    應審究者為被告上揭自白「看到有極少數貨物包裝上有南亞塑膠公司的商標」等
    語是否確與事實相符。茲查本件雄風報關公司受託代為申報本件南亞塑膠公司生
    產之原料貨品出口，該公司僅係從中賺取一定之規費而已，明知有商標而申報為
    無商標，並未能因之再從中獲取何利益，反而有因而受處罰或負賠償之虞，茲雄
    風報關公司於申報本件貨物出口時，既於出口報單上註明「無商標 （NIL）」，
    而本件貨物之包裝單（Packing List）上亦無商標之記載，則本件出口貨物上是
    否確有南亞塑膠公司之商標，已非無疑。至證人乙○○於偵查時雖供稱：「本件
    客戶要求要有南亞標籤」云云（見偵查卷第十一頁正面），而南亞塑膠公司生產
    之塑膠皮料外銷皆依客戶訂單指示生產，一般外銷包裝上除粘貼客戶之嘜頭外，
    應無該公司之商標，惟有客戶特別指定時，才會配合其要求印上該公司之商標等
    情，亦有南亞塑膠公司九十年九月二十五日南塑經一字第ＮＳＡ一七九號函在卷
    可參。本件培仁股份有限公司委託雄風報關公司申報出口之南亞塑膠公司生產之
    塑膠皮料，證人乙○○固證稱客戶要求要有南亞標籤，然並無證據足資證明該等
    申報出口之貨物確已循客戶之要求，已有南亞塑膠公司之商標，證人乙○○且於
    偵查時證稱：「（這批貨）無商標，為ＰＶＣ塑膠皮料，整捲包裝」等語（見偵
    查卷十一頁正面），而於本院本審調查時復證稱本件向南亞塑膠公司購買之塑膠
    皮料，因不是成品，所以一般都沒有商標，但這個貨物出口都有嘜頭，而嘜頭上
    沒有商標，只是打上客戶的識別內容（如訂單號碼、製造地、出口地等，以便進
    口商提領貨物）等語（見本院九十年八月十七日訊問筆錄），是培仁股份有限公
    司當時承辦本件貨物外銷業務之乙○○亦未能指證本件申報出口之貨物確有南亞
    塑膠公司之商標。而依上揭南亞塑膠公司所載，苟本件貨物已依客戶之要求印上
    該公司之商標，則應是全部貨物均印有南亞塑膠公司之商標，而非如被告所供僅
    看到極少數貨物包裝上有南亞的商標，是被告上揭自白看到極少數貨物包裝上有
    南亞塑膠公司的商標等語，是否確與事實相符，即非無疑。茲已無從就系爭出口
    貨物予以調查，而南亞塑膠公司八十四年間售予培仁股份有限公司銷往國外之塑
    膠皮料，其包裝上是否均有該公司之商標，已因資料逾保管期限而已清除，亦無
    從查證，惟依前所述，並無積極證據足認本件申報出口之貨物上確有南亞塑膠公
    司商標，證人甲○○、丙○○、戊○○、乙○○等人之證詞及被告前揭自白，亦
    均不足即認定系爭申報出口貨物上確有南亞塑膠公司商標，被告於該出口報單上
    「挑認」無商標，並無不實之情事，被告所辯並無於職務上所掌之公文書登載不
    實云云，亦堪採信，則公訴人指訴被告涉嫌之犯行，尚屬不能證明，原審未詳加
    調查勾稽，遽予論罪科刑，自有未合，被告執以上訴，為有理由，則原判決既有
    可議，自應由本院予以撤銷，改判被告無罪。
據上論斷，應依刑事訴訟法第三百六十九條第一項前段、第三百六十四條、第三百零
一條第一項，判決如主文。
本案經檢察官林炳雄到庭執行職務。
中    華    民      國    九十    年       十       月      二十五    日
                            台灣高等法院刑事第三庭
                                審判長法  官    張  連  財
                                      法  官    徐  昌  錦
                                      法  官    張  傳  栗
右正本證明與原本無異。
檢察官如不服本判決應於收受送達後十日內向本院提出上訴書狀，其未敘述上訴之理
由者並得於提起上訴後十日內向本院補提理由書（均須按他造當事人之人數附繕本）
。
                                      書記官    王  秀  雲
中    華    民      國    九十    年       十         月      三十      日


司法院資訊處製作；財團法人民間司法改革基金會備份。
